【裁判字號】    93,訴,1871
【裁判日期】    950125
【裁判案由】    損害賠償
【裁判全文】
臺灣臺中地方法院民事判決  93年度訴字第1871號
原      告  乙○○
訴訟代理人  許桂挺律師
複  代理人  胡修齊律師
被      告  甲○○
訴訟代理人  廖健智律師
複  代理人  洪明立律師
上列當事人間請求損害賠償事件，本院於民國95年1月6日言詞辯
論終結，判決如下：
    主      文
被告應給付原告新台幣壹佰陸拾萬元整，及自民國九十三年八月
二十七日起至清償日止，按年息百分之五計算之利息。
訴訟費用由被告負擔。
本判決於原告以新台幣伍拾肆萬元為被告供擔保後，得假執行。
但被告以新台幣壹佰陸拾萬元為原告預供擔保後，得免為假執行
。
    事實及理由
壹、原告主張：(1)緣兩造於民國77年間共同出資購買台中縣新社
    鄉○○○段下水底寮小段222、223、199之8、222之2、222
    之3、232、232之1、199之3、199之2、199之1、232之2、23
    4之2、234、222之1、222之5地號等15筆土地（下稱系爭15
    筆土地），嗣於同年6月16日簽立切結書（下稱系爭切結書
    ），其中第一點約定「雙方同意右列土地15筆為共有土地，
    各持分二分之一，但礙於法令無法登記持分共有，現分別各
    別登記。」，並經雙方同意後，將系爭15筆土地中之199 之
    8、222號、222之2號、222之3號、223號、232號、232之1地
    號土地（下稱系爭7筆土地）登記於被告名下，其餘8筆土地
    則登記於原告名下，實際上雙方各擁有系爭15筆土地二分之
    一之所有權。兩造並約定，登記於被告名下之系爭7筆土地
    ，由原告使用、收益，登記於原告名下之土地，由被告使用
    、收益。(2)依系爭切結書之約定，系爭15筆土地之異動須由
    雙方同意後始可辦理手續，並非被告片面所得自行處分。詎
    被告於87年9月間，未經原告之同意，將上開登記於被告名
    下並由原告使用收益之系爭7筆土地，逕向保證責任台中市
    第十一信用合作社（嗣由合作金庫銀行股份有限公司概括承
    受，下稱合作金庫銀行）辦理抵押貸款，嗣被告因遲延繳納
    本息，致系爭7筆土地遭合作金庫銀行聲請鈞院以91年度執
    字第43166號強制執行，並由第三人拍定取得，致原告受有
    損害。被告所為已構成可歸責於債務人之給付不能事由，原
    告自得依民法第226條第1項規定向被告請求損害賠償。(3)因
    前開鈞院91年度執字第43166號強制執行事件執行標的拍定
    金額合計為新台幣（下同）12,030,000元，故原告所受損失
    即為此金額二分之一即6,015,000元。惟上開拍賣所得金額
    扣除執行費用及合作金庫銀行之債權金額約10,500,000元後
    ，僅剩約1,530,000元得發還被告，除此之外被告已無其他
    財產可供執行，是原告先就全部債權中之1,600,000元部分
    為請求。(4)系爭15筆土地係由兩造所共同購買，系爭切結書
    亦係由兩造所訂立，訴外人游耀章僅係提供原告購買系爭15
    筆土地之資金，此由系爭切結書載明立切結書人係兩造，而
    游耀章僅為原告之代理人，即可得知。系爭切結書既係由兩
    造所訂立，兩造自當受該切結書之效力所拘束，至於原告之
    購地資金來源為何，並不影響系爭15筆土地確由兩造所共同
    購買之事實，更與系爭切結書之效力歸屬無關。爰本於信託
    契約之債務不履行損害賠償請求權，請求被告賠償原告1,60
    0,000元及加給法定遲延利息。並聲明：被告應給付原告1,6
    00,000元，及自93年8月27日起至清償日止，按年息百分之
    五計算之利息；原告願供擔保，請准宣告假執行。
貳、被告抗辯：(1)被告於77年5月間購買系爭7筆土地，因被告預
    見該地段地價可能上漲，遂邀集訴外人游耀章共同投資，游
    耀章應允並給付被告系爭7筆土地當時買賣價款之半數，且
    約定土地暫時登記於被告名下。嗣被告與游耀章復共同購買
    台中縣新社鄉○○○段水底寮小段199之1地號等八筆土地，
    並約定以原告之名義辦理登記，出資額各為二分之一。系爭
    15筆土地，原約定登記於被告名下部分由被告耕作使用，登
    記於原告名下部分則由游耀章使用，嗣游耀章認登記於被告
    名下部分之土地較具開發價值，遂要求交換使用，故約定登
    記予被告名下之土地改由游耀章使用，登記予原告名下部分
    改由被告使用。(2)上開登記於被告名下之系爭7筆土地，於
    87年9月間經原告之同意後，由被告持向合作金庫銀行辦理
    抵押貸款，嗣被告因遲延繳納本息，致系爭7筆土地遭合作
    金庫銀行聲請拍賣，並由第三人拍定取得。系爭15筆土地既
    為被告與游耀章共同出資買受，並分別以兩造之名義辦理登
    記，則縱登記於被告名下之土地因被告遲延繳納貸款本息致
    遭拍賣，惟得請求損害賠償者應為訴外人游耀章，並非原告
    ，且原告未終止信託契約前，亦無權請求被告賠償損害。並
    聲明：原告之訴及其假執行之聲請均駁回；如受不利判決，
    願供擔保請准宣告免為假執行。
參、本院之判斷：
一、關於原告主張兩造於77年間共同購買系爭15筆土地，並於同
    年6月16日簽立系爭切結書，約明系爭15筆土地為共有土地
    ，兩造應有部分各為二分之一，並將其中系爭7筆土地登記
    於被告名下，其餘8筆土地則登記於原告名下。又登記於被
    告名下之系爭7筆土地，由原告使用、收益，登記於原告名
    下之土地，由被告使用、收益，系爭15筆土地之異動須經兩
    造同意後始可為之等事實，有系爭切書在卷可憑，被告對上
    情僅爭執：原告之父即訴外人游耀章始為共同出資購地之契
    約當事人云云。惟查，系爭切結書首段載明「立切結書人甲
    ○○、乙○○就雙方所有新社鄉○○○段下水底寮小段222
    、223、199之8、222之2、222之3、232、232之1及199之3、
    199之2、199之1、232之2、234之2、234、222之1、222之5
    地號等土地計15筆訂立條款如左」，又切結書末立切結書人
    欄內亦有乙○○之簽名及用印，其下緊接之游耀章簽名之右
    上角則有書明「代」字，足徵訴外人游耀章係以本人即原告
    乙○○名義為法律行為而簽立系爭切結書，依民法第103條
    第1項代理之規定，其效力直接歸屬於原告。被告所辯原告
    非契約當事人一節，洵屬無據。
二、按因可歸責於債務人之事由，致給付不能者，債權人得請求
    賠償損害，民法第226條第1項定有明文。查被告於87年9月
    間，以上開登記於被告名下之系爭7筆土地向合作金庫銀行
    辦理抵押貸款，嗣被告因未依約清償借款，致系爭7筆土地
    遭合作金庫銀行聲請本院以91年度執字第43166號強制執行
    事件合併拍賣，而於92年10月2日由訴外人吳瑞東（持分四
    分之一）、黃如順（持分四分之一）、賴鴻任（持分四分之
    一）、黃明國（持分四分之一）以總價11,496,000元拍定，
    此經本院調取本院91年度執字第43166號清償債務執行卷宗
    核閱屬實。惟依前所述，兩造共同購入系爭7筆土地係以投
    資獲利、分管使用為目的，被告依系爭切結書等約定，本有
    維持系爭7筆土地登記於自己名下之義務，以確保原告之實
    質共有及分管使用土地之權利，嗣因積欠銀行借款此等可歸
    責於被告自己之事由，致系爭7筆土地遭第三人拍定取得，
    而無法履行契約債務，已屬給付不能，原告自得依民法第22
    6條第1項之規定，請求被告賠償損害。被告主張原告未終止
    信託契約前，無權請求被告賠償損害云云，並非可採。又系
    爭7筆土地之市價應以上開拍定總價11,496,000元計算（原
    告主張之拍定金額12,030,000元係包含地上物、農作物等之
    價格），故原告得請求被告賠償相當於系爭7筆土地應有部
    分二分之一市價之損害即5,748,000元。本件原告僅就上開
    損害金額範圍內之1,600,000元為請求，即屬有據。
三、末按遲延之債務，以支付金錢為標的者，債權人得請求依法
    定利率計算之遲延利息；又給付無確定期限者，債務人於債
    權人得請求給付時，經其催告而未為給付，自受催告時起，
    負遲延責任。其經債權人起訴而送達訴狀，或依督促程序送
    達支付命令，或為其他相類之行為者，與催告有同一之效力
    。民法第233條第1項前段及第229條第2項分別定有明文。本
    件於93年5月26日支付命令送達被告時起發生催告之效力，
    被告依法應負遲延責任。從而，原告請求被告給付1,600,00
    0元，及自支付命令送達被告翌日後之93年8月27日起至清償
    日止，按年息百分之五計算之法定遲延利息，為有理由，應
    予准許。
四、原告及被告均陳明願供擔保，聲請宣告假執行及免為假執行
    ，核無不合，爰分別酌定相當之擔保金額，併准許之。
五、本件事證已臻明確，兩造所為之其他主張、陳述並所提之證
    據，經審酌後，認均與本件之結論無影響，不再一一論述，
    併予敘明。
六、據上論結，原告之訴為有理由，依民事訴訟法第78條、第
    390條第2項、第392條第2項，判決如主文。
中    華    民    國    95    年    1    月    25    日
                  民事第二庭   審判長 法  官  許冰芬
                                      法  官  呂明坤
                                      法  官  蔡建興
上為正本係照原本作成。
如對本判決上訴，須於判決送達後20日內向本院提出上訴狀。
中    華    民    國    95    年    1    月    25    日
                                      書記官


司法院資訊處製作；財團法人民間司法改革基金會備份。
